【裁判字號】    99,事聲,73
【裁判日期】    991019
【裁判案由】    聲明異議
【裁判全文】
臺灣彰化地方法院民事裁定  99年度事聲字第73號
異  議  人  乙○○
異  議  人  丁○
異  議  人  庚○○
異  議  人  己○○
異  議  人  戊  ○
異  議  人  丙○○
相  對  人  彰化縣員林鎮農會
法定代理人  甲○○
上列異議人對於中華民國99年8月30日本院民事執行處司法事務
官所為98年度司執字第12113號裁定聲明異議，本院裁定如下：
    主  文
異議駁回。
    理  由
一、本件異議意旨略以：本件相對人即債權人聲請拍賣坐落福興
    鄉○○段1506地號分割後之各土地（同地段1506至1506-7、
    1506-10及1506-12地號土地，下稱系爭土地），除未有全部
    聲請執行外，且聲請拍賣之各土地面積總和超越共有物分割
    前債務人之應有部分面積（亦超越原抵押權之面積），如拍
    賣確定，債權人因共有物之分割實受有不當得利，而拍定人
    因拍定之各土地面積總和遠超越原共有物分割前債務人之應
    有部分8分之1，拍定人當不願與其他共有人回復分割前之應
    有部分8分之1，與大法官會議解釋第671號（下稱釋字第671
    號）解釋意旨不符，爰聲明異議，請求廢棄原裁定等語。
二、按共有物之應有部分乃共有人對共有物所有權之比例，性質
    上與所有權本無不同。民法第819 條第1 項規定，各分別共
    有人得自由處分其應有部分。該條項所謂處分，包括讓與應
    有部分，或以應有部分為客體設定抵押權，旨在保障應有部
    分之財產權。又抵押權亦屬憲法財產權保障之範圍，惟因分
    別共有人就其應有部分設定抵押權得單獨為之，不須其他分
    別共有人之同意；故就應有部分設定及實行抵押權之結果，
    並無害於其他共有人之利益者，符合私法自治原則及憲法第
    十五條保障人民財產權規定之意旨。是分別共有不動產之應
    有部分，於設定抵押權後，共有物經分割者，其抵押權不因
    此而受影響（民法第825 條及第868 條規定參照）。是90年
    9 月14日修正發布之土地登記規則第107 條規定：「分別共
    有土地，部分共有人就應有部分設定抵押權者，於辦理共有
    物分割登記時，該抵押權按原應有部分轉載於分割後各宗土
    地之上。但經先徵得抵押權人同意者，該抵押權僅轉載於原
    設定人分割後取得之土地上」，亦即限於分割前已先徵得抵
    押權人同意之情形，始以原設定人分割後取得之土地為抵押
    權之客體。對於分割前未先徵得抵押權人同意之情形，系爭
    規定抵押權之轉載方式，固可避免應有部分之抵押權人因分
    割而受不利益，但系爭規定將該抵押權轉載於分割後各宗土
    地之上，致使其他分別共有人取得之土地，亦有抵押權負擔
    ，且抵押權人得以轉載於該土地經抵押之應有部分拍賣取償
    。然抵押權之客體既為原共有物之應有部分，故於分割前未
    先徵得抵押權人同意者，於分割後，自係以原設定抵押權而
    經分別轉載於各宗土地之應有部分，為抵押權之客體。是強
    制執行時，係以轉載於分割後各宗土地經抵押之應有部分，
    為其執行標的物。
三、經查：
(一)本件共有物分割時並未徵得相對人即抵押權人之同意僅登記
    於訴外人即抵押人梁財興分割後取得之土地上，抵押權人就
    坐落於福興鄉○○段1506地號分割後之各土地均有抵押權，
    權利範圍均8分之1乙情，此有土地登記第一類謄本在卷可稽
    ，揆諸前揭說明，上開抵押權按原應有部分轉載於分割後全
    體共有人所取得之各宗土地上，此係因分割所生之效果，縱
    使影響到異議人分割後取系爭土地所有權之完滿，然此抵押
    權之存在，既係基於上開法律規定所致，則相對人對此取得
    依法登記之抵押權，確屬有據，不因其與異議人間有無債權
    債務而受影響。
(二)異議人主張依釋字第671號，相對人不得僅選擇對部分共有
    人強制執行，且拍賣之各土地面積總和超越共有物分割前債
    務人之應有部分面積云云，然本件相對人除以抵押權人身分
    ，持本院96年度司拍字第31號拍賣抵押物裁定為執行名義，
    聲請本院就系爭土地（權利範圍均8分之1）予以強制執行（
    註：該部分即屬對物的執行）外，尚持本院95年度促字第11
    459號及25237號支付命令為執行名義，對第三人即執行債務
    人梁財興，聲請執行其分割後所取得之彰化縣福興鄉○○段
    1506-5地號土地（下稱1506-5地號土地）全部（註：該部分
    乃屬對人的執行），則本件與釋字第671號解釋單純所涉抵
    押權人聲請拍賣分割後土地之情形已有不同。況本件相對人
    既已聲請強制執行1506-5地號土地，而非僅強制執行該土地
    抵押權範圍8分之1，則拍定人所取得之執行標的物面積即與
    抵押債務人原設定抵押權之權利範圍面積不同，是亦無從依
    釋字第671號解釋意旨，就該不動產全部回復共有關係。準
    此，本件就1506地號土地之執行部分，異議人以釋字第671
    號解釋為理由聲明異議，應有誤會。此外，相對人之抵押權
    既按原應有部分轉載於分割後全體共有人所取得之各宗土地
    上，則其欲聲請執行何部分抵押權，應為其權利，非異議人
    所得置啄，是其上開主張，委無足採。
四、綜上所述，本院司法事務官所為駁回異議人強制執行聲請之
    裁定，並無違誤，異議人之異議為無理由，應予以駁回。
五、依民事訴訟法第240條之4第3項，裁定如主文。
中    華    民    國    99    年    10    月    19    日
                  民事第二庭    法  官  陳彥志
以上正本證明與原本無異。
如對本裁定抗告須於裁定送達後10日內向本院提出抗告狀，並應
繳納抗告費新台幣1000元。
中    華    民    國    99    年    10    月    19    日
                                書記官  吳芳儀

司法院資訊處製作；財團法人民間司法改革基金會備份。
